【裁判字號】    98,台上,1457
【裁判日期】    980813
【裁判案由】    確認買賣關係存在等
【裁判全文】
最高法院民事判決            九十八年度台上字第一四五七號
上  訴  人  甲○○
            乙○○（原名雲仙仁）
            丙○○
共      同
訴訟代理人  林雅儒律師
被 上訴 人  丁○○
            戊  ○
共      同
訴訟代理人  李茂松律師
上列當事人間請求確認買賣關係存在等事件，上訴人對於中華民
國九十七年四月九日台灣高等法院台中分院再審判決（九十六年
度重再字第一○號），提起上訴，本院判決如下：
    主  文
上訴駁回。
第三審訴訟費用由上訴人負擔。
    理  由
本件上訴人主張：前訴訟程序之原審九十四年度重上字第九五號
確定判決（下稱原確定判決），雖認定：被上訴人於民國七十九
年十一月二十九日與上訴人丙○○就該訴訟程序第一審法院即台
灣台中地方法院（下稱台中地院）判決附表所示土地（下稱系爭
土地）簽訂之不動產買賣契約（下稱第一份買賣契約），業經被
上訴人以其誤信或不知免徵增值稅致意思表示有錯誤為由，依民
法第八十八條第一項前段規定，撤銷買賣契約之意思表示。嗣上
訴人依該買賣契約，另件訴請被上訴人應將系爭土地移轉登記為
丙○○所有，既經原審以八十五年度上更(三)字第六六號判決（下
稱第六六號判決）及各級法院（含再審之訴、聲請再審）先後裁
判駁回確定在案，則依第一份買賣契約第八條關於系爭土地指定
登記名義人（上訴人甲○○、乙○○）之約定，該「爭點效」之
效力除及於丙○○外，亦應及於甲○○、乙○○二人。上訴人主
張系爭土地買賣契約前經兩造合意解除，並於七十九年十二月間
另口頭成立「第二份買賣契約」，即不足採。上訴人依其所稱之
第二份買賣契約關係，先位請求被上訴人將系爭土地之一部分移
轉登記予甲○○二人或丙○○一人，及將部分土地經政府徵收之
地價補償金（下稱補償金）由其三人分別領取；暨依不當得利之
法律關係，備位請求被上訴人給付丙○○新台幣（下同）八千三
百八十五萬三千元本息之履行利益，均屬無理，應予駁回等情。
惟上訴人於九十六年六月十九日發現上訴人於八十年三月六日寄
交被上訴人及代書陳族晉之台中郵局第一五六六號存證信函暨掛
號函件收據三紙影本（下稱一五六六號信函等件）、被上訴人於
八十年二月二十八日寄予陳族晉及上訴人之大肚郵局第一九三號
存證信函影本（下稱一九三號信函），暨台中市稅捐稽徵處黎明
分處以被上訴人為納稅義務人之系爭土地增值稅繳款書八紙影本
（下稱繳款書），足證上訴人丙○○與被上訴人間已變更第一份
買賣契約之重要內容，始撤銷該契約，另成立第二份買賣契約之
新契約。該第六六號判決之既判力自僅及於第一份買賣契約，而
不及於第二份買賣契約，則第二份買賣契約仍屬有效存在，上訴
人自得依該契約請求被上訴人移轉系爭土地之所有權。因上開存
證信函及增值稅繳款書均於原確定判決事實審言詞辯論前已存在
，現始由上訴人發現，如經法院斟酌，必可為有利於上訴人之判
斷，即見原確定判決有民事訴訟法第四百九十六條第一項第十三
款、第四百九十七條規定之再審事由。爰對之提起再審之訴，求
為：(一)廢棄原確定判決及台中地院九十三年度重訴字第二十號民
事判決關於上訴人敗訴部分；(二)被上訴人戊○應將如再審起訴狀
附表（下稱附表）編號三至七、十三所示土地之所有權均移轉登
記與上訴人甲○○並同意附表編號八、十四所示土地地價補償金
均由甲○○領取；(三)戊○應將附表編號十、十一、十五、十六、
十八、十九所示土地之所有權均移轉登記與上訴人乙○○並同意
附表編號十二、十七所示土地之地價補償金均由乙○○領取；(四)
被上訴人丁○○應將附表編號一所示土地之所有權移轉登記與上
訴人丙○○並同意附表編號二所示土地之地價補償金由丙○○領
取；(五)戊○應將附表編號九所示土地之所有權移轉登記與丙○○
之判決。
被上訴人則以：兩造間並無合意解除第一份買賣契約，或另以口
頭訂立第二份買賣契約之情事。上訴人丙○○於八十年五月間及
上訴人三人於九十一年九月間，先後依第一份買賣契約及該契約
為物權契約之法律關係，訴請被上訴人應分別將系爭土地所有權
移轉登記予其等，既經各級法院（含再審程序）為其等敗訴之裁
判確定，且其等所稱有第二份買賣契約之證物，已於前訴訟程序
提出，其再以發現該證物為由，對原確定判決提起再審之訴，亦
屬顯無理由等語，資為抗辯。
原審以：上訴人三人以原確定判決有民事訴訟法第四百九十六條
第一項第十三款、第四百九十七條之再審事由，對之提起再審之
訴，雖提出第一五六六號信函等件、第一九三號信函及繳款書為
證。惟所謂「當事人發現未經斟酌之證物或得使用該證物」者，
係指前訴訟程序事實審之言詞辯論終結前已存在之證物，因當事
人不知有此，致未經斟酌，現始知之，或雖知有此而不能使用，
現始得使用者而言。是事實審言詞辯論終結前未存在之證物，或
已存在並能利用而不提出，或已提出之證物，均不得據為本項之
再審理由；至所謂「可受較有利益之裁判」，係指從證物本身作
形式上觀察，足認再審原告可受較有利益之裁判者而言。查上訴
人丙○○因訴請被上訴人移轉系爭土地所有權登記，已於台中地
院八十年度訴字第六八四號事件審理中，提出第一九三號、第一
五六六號信函等件，且當事人（被上訴人）均不爭執確經收受其
信函之事實，可見該二份信函等件，均非屬於發現未經斟酌之證
物及得使用該證物之範疇。至上訴人提出之繳款書，其中七紙影
本前已由被上訴人於同一案件審理中提出，並經該院予以審酌。
另第八紙影本，乃稅捐機關就台中市○○區○○段一一八地號土
地部分填載相同內容之繳款書再次發單，始與被上訴人於該案件
審理時所提出之繳款書單照編號不同。亦見該證物確經於該案件
中提出，而為上訴人所明知。自均無發現未經斟酌之證物或得使
用該證物或重要證物漏未審酌等之再審事由，難謂上訴人提出之
各該證物若經法院斟酌可認兩造間已解除第一份買賣契約，另訂
立第二份買賣契約，而使上訴人在形式上受較有利益之裁判。從
而，上訴人主張原確定判決有前揭之再審事由，據以提起再審之
訴，即屬無理，不應准許。因而駁回上訴人再審之訴，經核於法
洵無違誤。上訴意旨仍執前詞，指摘原審認事、用法之職權行使
不當，求予廢棄原判決，非有理由。
據上論結，本件上訴為無理由。依民事訴訟法第四百八十一條、
第四百四十九條第一項、第七十八條，判決如主文。
中    華    民    國  九十八  年    八    月   十三   日
                      最高法院民事第三庭
                          審判長法官  蘇  茂  秋
                                法官  陳  碧  玉
                                法官  王  仁  貴
                                法官  張  宗  權
                                法官  葉  勝  利
      本件正本證明與原本無異
                                      書  記  官
中    華    民    國  九十八  年    八    月  二十五  日
                                                      K


司法院資訊處製作；財團法人民間司法改革基金會備份。
